臺灣高雄地方法院民事判決　　　93年度重訴字第436號
　　原　　　告　乙○○
　　　　　　　　戊○○
　　　　　　　　丁○○
　　　　　　　　己○○
　　兼 右四 人
　　共　　　同
 　 訴訟代理人　丙○○
　　被　　　告　甲○○
右當事人間請求損害賠償事件，經刑事庭移送前來，本院於民國
94年4月12日言詞辯論終結，判決如下：
    主  　  文
被告應給付原告丙○○新台幣壹拾萬肆仟玖佰拾伍元，及自民
國92年12月3日起至清償日止，按週年利率5%計算之利息。
被告應給付原告乙○○、戊○○、己○○、丁○○各新台幣伍萬
仟捌佰伍拾元，及自民國92年12月3 日起至清償日止，按週年
利率5%計算之利息。
原告其餘之訴駁回。
本判決原告勝訴部分得假執行。
原告其餘假執行之聲請駁回。
    事實及理由
甲、程序方面：
一、原告游海山提起訴訟後，於民國93年2 月19日死亡，原告乙○○、戊○○、丙○○、丁○○及己○○分係游海山之配偶
    子女，均屬法定繼承人，業據提出繼承系統表、死亡證明書
    各1份及
    符，合先敘明。
二、按訴狀送達後，原告不得將原訴變更或追加他訴，但減縮應
    受判決事項之聲明，或被告於訴之變更無異議，而為本案之
    言詞辯論者，不在此限，民事訴訟法第255條第1 項第3款及
    第2 項分別定有明文。本件原告於起訴後，減縮看護費用請
    求新台幣（下同）2,283,485元、保母費320,000元、家屬薪
    資損失1,826,788元；並追加請求殯葬費372,400元及因被害
    人死亡原告所受之精神上損害合計2,000,000 元，被告並無
    異議而為本案之言詞辯論，揆諸前開說明，應予准許。
乙、實體方面：
一、原告主張：被告於民國91年10月31日19時30分許，騎乘車牌
    號碼WAA-049 號輕型機車沿高雄縣鳥松鄉○○路由東向西方
    向行駛，行經神農路與神農路318 巷口時，本應注意車輛行
    駛時，須注意車前狀況，隨時採取必要之安全措施，且依當
    時情形並無不能注意之情事，詎竟疏於注意車前狀況，適有
    飲酒後之被害人游海山自對面車道處由中央分隔島缺口穿越
    神農路，被告見狀不及煞車遂撞及被害人，致其受有腦挫傷
    硬腦膜下出血、顱內多處出血、水腦症及呼吸衰竭等傷害，
    經送醫急救成為極重度之植物人。被害人於車禍發生後約16
    個月即93年2月19日下午3時30分許因顱內出血進行氣管切開
    術及開顱手術引發肺炎不治死亡。被害人死亡後，原告丙○○因此受有支出(1)醫療費用新台幣（下同）86,512元(2)增加
    生活上需要費用：包括醫療器材費300,000元、看護費用581
    ,000 元、日常用品費320,000元、營養品費用360,000 元、
    保母費（即被害人車禍發生前是在家照顧孫子游孟霖，於車
    禍後因無法照顧孫子，而須另行支出費用請他人代服此勞務
    之費用每月10,000元，共16個月）160,000元、家屬薪資損
    失（即被害人媳婦吳美嬌因向公司申請彈性上班領取半薪，
    以便照顧被害人每月損失20,000元，共16個月）320,000元
    。(3)因繼承被害人游海山之精神上損害：即被害人因被告侵
    權行為導致成為極重度植物人期間共16個月之精神慰撫金共
    3,500,000元，按法定繼承人之應繼分平均繼承其損害額700
    ,000 元(4)喪葬費：372,400元。(5)被害人因車禍發生成為極
    重度植物人終致死亡結果，原告丙○○因此所受之精神上損
    害為400,000元，合計損害金額為3,599,912元。原告乙○○
    、戊○○、丁○○及己○○等4 人則各受有：(一)繼承被害人
    游海山重傷期間之精神上損害共3,500,000元，按法定繼承
    人之應繼分分別平均繼承其損害額700,000元。(二)原告乙○○、戊○○、丁○○及己○○與被害人具有至親情誼，感情
    甚篤，其死亡之結果原告均哀痛逾恆，故請求被告應各給付
    原告乙○○、戊○○、丁○○及己○○之精神上損害為40
    0,000元，合計損害金額分別為1,100,000元。為此，爰依民
    法第184條第1項前段、第192條第1項、第193條第1項、第19
    4條、第195條及第1148條之規定，請求被告應給付原告丙○○3,599,912元；並分別給付原告乙○○、戊○○、丁○○
    、己○○各1,100,000元及自起訴狀繕本送達翌日起至清償
    日止，按週年利率5%計算之利息，並陳明願供擔保請准為假
    執行之宣告。
二、被告則以：本件車禍係因被害人酒後未注意左右來車即貿然
    穿越道路，應負主要過失責任，故應依責任比例減輕賠償金
    額。另原告請求之費用，醫療費用支出中前往中醫診所治療
    之費用40,000元並無必要，保母費之損失與車禍無關，而被
    害人在醫院及安養院均有專人照料，因此家屬並無停職照護
    的必要，而日常生活用品及營養品費用則未舉證證明，看護
    費用及精神慰撫金之請求過高不合常理，此外原告所請求之
    金額應扣除強制汽車責任險給付之保險金額，始謂合理等語
    置辯。
三、原告主張被告於右揭時地騎乘車牌號碼WAA-049 號輕型機車
    ，本應注意車輛行駛時，須注意車前狀況，隨時採取必要之
    安全措施，且當時天氣晴朗，屬夜間有照明之路況，視距良
    好，道路乾燥並無任何缺陷與障礙，而無不能注意之情事，
    詎竟疏未注意車前狀況，適有飲酒後之被害人游海山自對面
    車道處由中央分隔島缺口穿越神農路，被告見狀不及煞車遂
    撞及被害人，致其受有腦挫傷硬腦膜下出血、顱內多處出血
    、水腦症及呼吸衰竭等傷害，經送醫急救成為極重度之植物
    人，被害人於治療將近16個月即93年2月19日下午3時30分許
    因顱內出血進行氣管切開術及開顱手術引發肺炎死亡之事實
    ，為被告所不爭執，並有診斷證明書3份、死亡證明書、道
    路交通事故調查報告表、臨床病理檢驗報告單、酒精濃度測
    試表及中華民國身心障礙手冊各1份在卷可稽，堪信為真正
    。
    按汽車行駛時，駕駛人應注意車前狀況及兩車併行之間隔，
    並隨時採取必要之安全措施；在未設有行人穿越道亦非禁止
    穿越之路段穿越道路時，應注意左右無來車，始可小心迅速
    穿越，道路交通安全規則第94條第3項及第134條第5款分別
    定有明文。經查，被告於本院刑事庭審理時坦承其於肇事之
    前並未注意到被害人，等到發現時業已不及煞車等情無訛（
    詳見本院92年交易字第317號刑事卷宗93年3月1日審判筆錄
    ），參諸證人余慶乎於警詢中證稱：被害人係穿越神農路中
    央分隔島之缺口至對面購買香菸，在外側快車道遭被告所騎
    機車撞及等語（參見刑事卷警卷第6頁背面）；及前開道路
    交通事故調查報告表所繪製被害人倒地後遺留跡證，其中拖
    鞋、血跡均在東向西外快車道處（詳警卷第7頁）等內容；
    參以被害人於飲酒過量其呼氣值換算達每公升酒精濃度為零
    點9785毫克（此觀諸上開臨床病理檢驗報告單之檢驗值19
    5.7乘以5/1,000，計算式為195.7×0.005＝0.9785），綜合
    以觀，足見本件車禍之發生，肇因於被害人游海山酒後於穿
    越道路時未注意左右來車，即貿然通過，另被告未注意車前
    狀況，致無法採取避險措施，始撞及被害人。再者，觀諸前
    揭交通事故調查報告所載，案發當時天氣晴朗，雖屬夜間，
    但有照明，視距良好，道路乾燥無任何缺陷與障礙，並無不
    能注意之情事，被告駕車竟疏未注意車前狀況，其有此部分
    之過失，已甚明顯。被害人因被告上開過失行為，受有腦挫
    傷硬腦膜下出血、顱內多處出血、水腦症及呼吸衰竭之重傷
    ，經送醫急救成為極重度之植物人，嗣於車禍發生後約16個
    月即93年2月19日下午3時30分許因顱內出血進行氣管切開術
    及開顱手術引發肺炎不治死亡，故其受重傷及死亡之結果與
    被告上開過失原因間，具有相當因果關係自明。而本件車禍
    之發生，倘無被害人貿然穿越道路之行為，當不致有被告疏
    未注意車前狀況之情形，且不致發生車禍事故，因此被害人
    就本件車禍之過失當負主要責任，灼然甚明。此外，本件車
    禍經送鑑定及覆議結果，亦認被告於夜間駕車未注意車前狀
    況為肇事次因，被害人酒精濃度過量而於夜間穿越道路未注
    意左右來車為肇事主因，復有臺灣省高屏澎區車輛行車事故
    鑑定委員會93年2月13日高屏澎鑑字第930 234號函暨鑑定意
    見書及臺灣省車輛行車事故覆議鑑定委員會93年5月11日府
    覆議字第9310259號函附於刑事卷足佐，本院衡量上開車禍
    發生之共同過失原因，認被害人與被告間之過失責任應以55
    %及45%比例較為允當。
四、復按，因故意或過失，不法侵害他人之權利者，負損害賠償
    責任；不法侵害他人致死者，對於支出醫療及增加生活上需
    要之費用或殯葬費之人，亦應負損害賠償責任；不法侵害他
    人之身體或健康者，對於被害人因此喪失或減少勞動能力，
    或增加生活上需要時，應負損害賠償責任；另不法侵害他人
    致死者，被害人之父、母、子、女及配偶，雖非財產上之損
    害，亦得請求賠償相當之金額；不法侵害他人之身體、健康
    、名譽、信用、隱私、貞操或不法侵害其他人格法益而情節
    重大者，被害人雖非財產上之損害，亦得請求賠償相當之金
    額，民法第184條第1項前段、第192條第1項、第193條第1項
    、第194條及第195條第1 項前段分別定有明文。且按，繼承
    人自繼承開始時，除本法另有規定外，承受被繼承人財產上
    之一切權利義務，繼承人有數人時，在分割遺產前，各繼承
    人對於遺產全部為公同共有，民法第1148條前段、第1151條
    亦有明文。被害人因遭疏未注意車前狀況之被告騎機車撞及
    ，受有重傷經送醫治療後不治死亡，既如前述，則原告分別
    以支出醫療費、增加生活上費用、殯葬費之人及配偶、子女
    等身分請求賠償，即屬有據，茲就原告各請求項目及數額允
    准之範圍，分述如後：
(一)、醫療費用：被害人游海山因本件事故發生造成極重度植物人
    之結果，原告丙○○自有支出醫療費用之必要，其主張因此
    支出醫療費用86,512元，業據提出長庚紀念醫院高雄分院之
    收據影本6紙、三民建國醫院收據影本9紙、邱綜合醫院收據
    影本2紙及群益中醫診所收據4紙為證，而被害人之治療過程
    ，係於91年10月31日至長庚紀念醫院高雄分院，於同年12
    月24日轉診至邱綜合醫院約二週後，再於92年1月21日至同
    年月29日期間至三民建國醫院治療，出院約3週後再回該醫
    院住院療養約2、3個月之事實，為被告所不爭執，經核原告
    丙○○於上開醫院所支出之醫療費用46,462元，應屬治療所
    不可或缺。另被害人上開傷勢值由長庚紀念醫院高雄分院、
    邱綜合醫院及三民建國醫院治療期間，並無重複於91
    年11月13日、同年12月6日、同年12月25日及92年1月17日再
    前往群益中醫診所就診之必要，故被害人前往群益中醫診所
    支出之費用40,000元部分，即難認為係因治療所必要之支出
    。從而原告丙○○所請求之醫療費用，於46,462元之範圍內
    應予准許，逾此範圍之請求為無理由，應予駁回。
(三)、增加生活上需要之費用，原告丙○○主張：
１、購買醫療器材支出300,000元費用，業據提出統一發票5紙為
    證，經核被害人於重傷期間之日常生活活動量及身體評估情
    形，係屬完全依賴之等級而無法活動，不能進行任何自我照
    顧，行動完全限制在床上或椅子上；且處於長期臥床神智不
    清，無法自行進食需以胃管餵食，並留有氣管切開術需人長
    期照顧之事實，復有護理評估表單、柯氏量表及巴氏量表、
    三民建國醫院函在卷可稽（詳見警卷及台灣高雄地方法院檢
    察署92年調偵字第817號卷第5頁），從而依被害人之傷勢情
    形自有購買醫療器材進行居家照護之必要，且核原告所提之
    統一發票所購買之輪椅、耳溫槍、血糖機、試紙、酒精棉及
    噴霧器等物共24,450元，均屬家屬進行安養及照護所需之支
    出，應予准許。其餘部分則因原告並未舉證證明購買之項目
    及支出金額，本院自無從審酌其合理性及必要性，故屬無理
    由。
２、看護費用581,000元，已提出合計支出金額181,100元之收據
    6 紙為證，被害人確有專人看護之必要，已如前述，且考量
    原告丙○○於被害人重傷期間支出上開看護費用尚稱妥適，
    應予准許。另其主張被害人之傷勢情形需有專人2 人以上照
    護，故同時請求被告給付家屬看護費用共400,000 元；及被
    害人媳婦吳美嬌因向公司申請彈性上班領取半薪，以便照顧
    被害人每月損失20,000元，16個月共320,000 元云云，並未
    提出相當證據證明尚有須2 人以上看護之必要性，且被害人
    既已另聘專人看護，衡情自無重覆再由家人照料之需求，故
    原告丙○○此部分主張難認為有理由。
３、日常用品及營養品支出320,000元及360,000元，則未舉證證
    明，且被告亦否認其有此部分支出，經本院多次命原告提出
    支出費用之證明（詳見93年10月12日及同年12月9日言詞辯
    論筆錄），均未遵諭提出，自難認其此部分主張為可採。
４、被害人車禍發生前是在家照顧孫子游孟霖，於車禍後因無法
    照顧孫子，而須另行支出費用請他人代服此勞務之費用每月
    10,000元，16個月共計160,000元云云，固已提出收據1份為
    證，而此費用支出亦經被告否認其必要性。惟審酌游孟霖係
    原告丙○○之子，依民法第1115條第1項第1款及第2 項之規
    定，其扶養義務人當屬原告丙○○，並非被害人；況且游孟
    霖平日既有託他人照料之情形，自不因被害人重傷期間，即
    謂有增加被害人生活上之需要，故原告丙○○此部分請求，
    於法難謂相符，不應准許。
(四)、重傷期間之精神上損害，本院審酌被害人為國小畢業，於車
    禍發生時年約72歲，於91全年度已無任何收入及財產；被告
    係國中畢業，名下亦無不動產，於92年全年度總收入約20餘
    萬元，此有稅務電子閘門財產所得調件明細表2 份足按；及
    被害人之傷勢已達於極重度植物人之程度，其於事發距死亡
    約16個月期間除前述須人照料之情形外，因長期臥床，意識
    不清，且由於氣管切開，故須以鼻管餵食，體重只剩30公斤
    ，可認定病況已達不能治療之情況，復有三民建國醫院92年
    12月10日醫行字第1203號函在卷可稽（詳見本院92年交易第
    317 號刑事卷宗），足證其精神痛苦至為深鉅，衡諸被害人
    重傷期間之心理及肉體折磨等一切情狀，認以1,800,000元
    為適當，逾此部分之請求尚屬過高，不應准許。
(五)、殯葬費372,400元，已提出估價單、收據及統一發票影本共6
    份為證，且為被告所不爭執，本院審酌被害人之身份、經濟
    狀況等情形，認原告丙○○所支出之火化棺木、骨灰罐、納
    骨塔位、管理費、告別式牌樓鮮花等費用均屬必要，依法尚
    無不合。
(六)、被害人死亡致原告所受之精神痛苦，本院衡量被害人自重傷
    以迄死亡，原告身為至親子女，於精神上自受有相當程度的
    煎熬，情感上亦應已付出諸多的關懷與不捨，且因被害人歷
    經身心創痛後辭世，致無從共享人倫，攜手渡過餘生，故其
    等精神上之痛苦程度，應以300,000 元為適當，其等逾此數
    額之請求即屬無據，應予駁回。
(七)、綜前論述，原告及被害人因車禍重傷、死亡所受之損害總額
    為償總額為3,926,112元（計算式：46,462＋24,450＋181,0
    00＋1,800,000＋374,200＋1,500,000＝3,926,112）。準此
    原告得繼承被害人游海山因重傷所受之精神上損害各為360,
    000元（計算式：1,800,000÷5＝360,000），原告丙○○得
    請求之金額為1,286,112元（計算式：46,462＋24,450＋18
    1,000＋360,000＋374,200＋300,000＝1,286,112 ）；原告
    乙○○、戊○○、丁○○、己○○各得請求之金額為660,00
    0元（計算式：360,000＋300,000＝660,000）。
五、次按，損害之發生或擴大，被害人與有過失者，法院得減輕
    賠償金額或免除之，民法第217條第1項定有明文。又民法第
    192條第1項規定不法侵害他人致死者，對於支出殯葬費之人
    ，亦應負損害賠償責任，係間接被害人得請求賠償之特例。
    此項請求權，自理論言，雖係固有之權利，然其權利係基於
    侵權行為之規定而發生，自不能不負擔直接被害人之過失，
    倘直接被害人於損害之發生或擴大與有過失時，依公平之原
    則，亦應有民法第217條過失相抵規定之適用（最高法院73
    年台再字第182 號判例參照）。經查，本件被害人游海山就
    車禍事故之發生，應負擔55% 之過失責任，已如前述，則本
    件被告之賠償金額自應依過失比例減至45% ，依此計算結果
    對原告丙○○所應負擔之損害額應減輕至578,750 元（計算
    式:1,286,112 ×0.45＝578,750，元以上四捨五入）；對原
    告乙○○、戊○○、丁○○及己○○各應負擔之損害額應減
    輕至297,000元（計算式:660,000 ×0.45＝297,000）。
六、復按，保險人依強制汽車責任保險法規定給付之保險金，視
    為加害人或被保險人損害賠償金額之一部分，加害人或被保
    險人受賠償請求時，得扣除之，強制汽車責任保險法第30條
    定有明文。本件車禍發生後，原告已依上開規定，取得保險
    人給付保險金合計1,446,414 元，此為兩造確認屬實。是以
    ，原告之前揭請求金額自應扣除該項給付。而原告等係被害
    人之繼承人，均為上開死亡給付之受益人，是其等權益相同
    ，自應予平均扣除共同受給付之1,446,414 元，應依比例將
    該1,446,414元分配予原告五人，再據以計算原告5人各得請
    求之數額。據上，原告丙○○扣除受領保險金比例後得請求
    之金額為104,935元（計算式：578,750÷1,766,750×1,446
    ,4 14＝473,815《元以上四捨五入》，578,750－473,815＝
    104,935 ）；原告乙○○、戊○○、丁○○及己○○扣除受
    領保險金比例後各得請求之金額則為53,850元（計算式：29
    7,00 0÷1,766,750×1,446,414＝243,150 《元以下四捨五
    入》，000000－000000＝53850）。
六、綜上所述，原告基於侵權行為之法律關係，分別由原告丙○○請求被告給付104,935 元；原告乙○○、戊○○、丁○○
    、己○○請求被告各給付5,3850元之範圍內，及自92年12月
    3 日起（即起訴狀繕本送達之翌日）至清償日止，按週年利
    率5%計算之利息，洵屬正當，應予准許；逾此部分之請求即
    屬無據，應予駁回。
七、本件原告勝訴部分均屬未逾500,000 元之給付判決，應依職
    權宣告假執行。至於原告敗訴之部分，其假執行之聲請即失
    所附，應予駁回。本件係因原告提起刑事附帶民事訴訟移送
    前來，依刑事訴訟法第504條第2項規定免納裁判費，故本院
    未依職權諭知訴訟費用之負擔，併此敘明。
八、據上論結，本件原告之訴為一部有理由，一部無理由，依民
    事訴訟法第389條第1項第5款，判決如主文。
中　　　華　　　民　　　國　 　94　　年　 4 　月　26　日
                        民事鳳山庭
                          法　官   李代昌
右為正本係照原本作成。
如不服本判決，應於送達後二十日內，向本院提出上訴狀並表明
上訴理由，如於本判決宣示後送達前提起上訴者，應於判決送達
後十日內補提上訴理由書（須附繕本）。
中　　　華　　　民　　　國　　94　年　　4　　月　 26　日
                      法院書記官　 鍾錦祥
